【裁判字號】    96,重訴,148
【裁判日期】    971031
【裁判案由】    塗銷抵押權登記
【裁判全文】
臺灣新竹地方法院民事判決             96年度重訴字第148號
原      告  庚○○
            戊○○
            己○○
上列三人共
同訴訟代理  許修齊律師
人
被      告  辛○○    住桃園縣.
                      身分證統.
訴訟代理人  楊肅欣律師
被      告  丙○○    住台北市○○區○○路257巷5弄4號
                      身分證統.
被      告  乙○○○○○○○○.
                      住台北市○○區○○街103巷24號3樓
                      身分證統.
被      告  甲○○○○○○○○.
                      住台北市○○區○○路1段91號
                      身分證統.
被      告  丁○○    住台北市中山區○○○路○段66號5樓
                      身分證統.
上列當事人間請求塗銷抵押權登記事件，本院於民國97年9月22
日辯論終結，判決如下：
    主      文
被告丙○○應將原告庚○○、戊○○、己○○所有，如附表二所
示之土地，由新竹縣竹東地政事務所於71年以東登字第009309號
收件，同年10月27日完成登記之本金最高限額新台幣貳拾陸萬肆
仟元之抵押權登記予以塗銷。
原告其餘之訴駁回。
訴訟費用由被告丙○○負擔五十分之一，餘由原告三人負擔。
    事實及理由
壹、程序部分：
    按「原告於判決確定前，得撤回訴之全部或一部。但被告已
    為本案之言詞辯論者，應得其同意。」，民事訴訟法第二百
    六十二條第一項定有明文。查，本件原告於起訴時，原併列
    古家慧、古振邦為被告，並聲明請求其二人應與王姵文、王
    國權，將原告庚○○、戊○○所有，如附表三所示土地，經
    新竹縣竹東地政事務所於民國七十七年，以東登字第009010
    號收件，於同年十月二十七日完成登記，抵押權人曾子倫，
    債權範圍00000000分之00000000，本金最高限額新台幣（下
    同）一千二百萬元之抵押權，辦理繼承登記後，將該抵押權
    登記予以塗銷，嗣原告於九十七年二月四日提出民事聲請狀
    到院，主張撤回對古家慧、古振邦二人之訴訟，而經查，因
    古家慧、古振邦二人迄未到庭進行言詞辯論，此有本件之卷
    宗資料可憑，是揆諸上開之規定，原告所為撤回對古家慧、
    古振邦二人之訴訟，程序上應予准許。又本件被告辛○○、
    丙○○、王姵文、王國權經合法通知，其中被告辛○○、丙○○均未於最後言詞辯論期日到場，而被告王姵文、王國權
    均未於言詞辯論期日到場，核無民事訴訟法第三百八十六條
    各款所列情形，爰依原告聲請，就該等被告部分，由其一造
    辯論而為判決。
貳、實體部分：
一、原告主張：
（一）緣坐落新竹縣橫山鄉○○○段馬福小段92、93、245-1、
      245-2、245-3、245-5、247、247-3、247-12（按此筆土
      地原屬247地號之一部分，係於九十六年八月十六日始自
      247地號土地分割出來）、252、253-2地號11筆土地，原
      為原告戊○○所有，於民國95年12月1日出售與原告庚○○，其中除92地號土地於96年7月18日完成所有權移轉登
      記予原告庚○○外，其餘10筆土地均於96年1月16日完成
      所有權移轉登記予原告庚○○。於71年間，原告戊○○以
      當時其所有之上開92、93、245-1、245 -2、245-3、245-
      5、247、247-3、247-12、252、253-2地號及243地號共12
      筆土地，為擔保原告戊○○（原名蘇林惠美）自71 年10
      月15日起至72年10月14日止之期間內，所欠被告辛○○之
      債務，設定本金最高限額800,000元抵押權，經新竹縣竹
      東地政事務所71年東登字第009142號收件，於同年10月27
      日完成抵押權設定登記，其抵押權人為被告辛○○，抵押
      債務人為原告戊○○即蘇林惠美即林惠美。又於71 年間
      ，原告戊○○復以當時其所有之上開92、93、245-1、24
      5-2、245-3、245-5、247、247-3、247-12、252、253-2
      地號及243地號共12筆土地，原告己○○以其所有同地段
      183-10、238-2、238-3地號3筆土地，為擔保原告戊○○
      自71年10月20日起至72年10月19日止該期間，所欠被告丙○○之債務，共同設定本金最高限額264,000元抵押權予
      被告丙○○，並經新竹縣竹東地政事務所以71年東登字第
      009309 號收件，於71年10月27日完成抵押權設定登記，
      抵押權人為被告丙○○，抵押債務人為戊○○；嗣於77年
      間，原告戊○○復以當時其所有之上開92、93、245-1、2
      45-2、245-3、245-5、247、247-3、247-12、252、253-2
      地號、243地號土地，及同上段之237-1、237 -3、238-1
      、239-1、239-2、253-1、247-4地號共19筆土地，為擔保
      其自77年10月22日起至78年10月21日止該期間內所欠訴外
      人曾子倫之債務，設定本金最高限額12,000, 000元之抵
      押權予曾子倫，並經新竹縣竹東地政事務所以77年東登字
      第009010號收件，於同年10月27日完成抵押權設定登記予
      訴外人曾子倫，其中抵押權人為曾子倫，抵押債務人為原
      告戊○○即林惠美；嗣後新竹縣竹東地政事務所於84年以
      東登字第19805號收件，判決移轉為原因，將上開抵押權
      人為曾子倫之抵押權，其債權範圍00000000分之0000000
      移轉於被告丁○○，並於84年12月26日完成抵押權移轉登
      記，致訴外人曾子倫部分之抵押權，其債權範圍則變更為
      00000000分之00000000。
（二）訴外人古振邦 (63年5月18日出生)、古家慧 (65年11月26
      日出生)為上開抵押權人即訴外人曾子倫 (原名曾素娥)與
      訴外人古雲天結婚後所生，被告王姵文 (68年5月18日出
      生)、王國權 (69年4月14日出生)為訴外人曾子倫與訴外
      人古雲天離婚後，於67年6月6日與訴外人王重輝結婚後所
      生，訴外人曾子倫於85年2月13日死亡，被告王姵文、王
      國權及訴外人王重輝、古振邦、古家慧為其繼承人，而訴
      外人古振邦、古家慧於89年4月10日以知悉曾子倫死亡，
      於未逾二個月期間內，乃向台灣士林地方法院表示拋棄繼
      承，經該法院於89年6月14日以士院仁揚89繼字第22號函
      ，通知該二人之拋棄繼承准予備查，是古家慧、古振邦該
      二人已合法拋棄對曾子倫之繼承權，又因訴外人王重輝於
      92年12月30日死亡，被告王姵文、王國權為其繼承人，準
      此，可認訴外人曾子倫之繼承人，僅存被告王姵文、王國
      權二人。
（三）原告戊○○及原告之夫訴外人蘇進福，於民國71年間因違
      反票據法遭判刑，為逃避刑事執行及債權人之追債，由被
      告辛○○出面代被告戊○○租用大溪鎮太武新村19號房屋
      居住，租金新台幣 (下同)2 千元由戊○○自己給付，被
      告戊○○並於71年10月間，為使名下之財產能逃避執行及
      達到脫產之目的，乃以當時其所有、如附表一所載之土地
      ，設定本金最高限額80萬元之抵押權登記予被告辛○○，
      已如前述，並以當時所有之新竹縣北埔鄉○○段下大湖段
      135-24、135-1地號二筆土地，設定本金最高限額50萬元
      之抵押權登記予被告辛○○，然原告戊○○於上開抵押權
      之存續期間內，均未積欠被告辛○○任何債務。嗣原告戊○○因聽說住所遭法院及債權人查知，原告戊○○夫妻二
      人為恐遭警逮捕入獄服刑，倉皇躲避，是以所有物品均留
      在原租住之上開房屋，而被告辛○○於86年8月27日，在
      本院79年度執字第3022號給付票款強制執行事件中，所提
      出用以所謂實行抵押權、參與分配之債權證明，即黃福文
      於70年11月13日簽發之票號KLN00000000號、面額21萬元
      ；訴外人蘇進福先後於71年10月8日簽發、票號KLN000000
      00號、面額25萬元及71年11月3日簽發、票號KL359269號
      、面額10萬元、71年9月22日簽發、票號130668號、面額
      14萬元、71年10月24日簽發、面額5萬元之支票，及原告
      戊○○於71年12月28日簽發、票號CG0000000號、面額50
      萬元之該等支票，均非原告戊○○所交付予被告辛○○者
      ，該等支票應係原告戊○○與其夫蘇進福遭警逮捕入獄後
      ，被告辛○○代原告戊○○夫妻清理由其代原告承租之上
      開住所時，所侵占取得，原告戊○○確未執上開支票向被
      告辛○○貸借任何款項，況被告辛○○亦承認上開訴外人
      黃福文簽發之支票與原告無關，且查訴外人蘇進福簽發之
      支票，並未有原告戊○○之背書，而原告戊○○對蘇進福
      簽發之上開支票遭被告辛○○取得乙事，於當時並不知情
      ，至被告辛○○所執有由原告簽發之上開面額50萬元之支
      票，係原告戊○○於當時向其之債權人還款後所收回，卻
      為被告辛○○代原告戊○○清理上開原告戊○○承租之房
      屋時所侵占取得，並非原告戊○○簽交予被告辛○○者，
      已如前述，是原告戊○○既於上開抵押權之存續期間內，
      未積欠被告辛○○任何抵押權所擔保之債務，則原告庚○○、戊○○依最高法院六十六年度台上字第一０九七號判
      例、最高法院七十六年度第三次民事庭會議之決議內容，
      自得訴請被告辛○○塗銷前述本金最高限額為八十萬元之
      抵押權登記。再者，被告辛○○雖執有上開支票，卻均未
      取得執行名義，而該等支票均應自票載發票日起算屆滿1
      年，即對發票人喪失請求權，且自上開各該支票喪失請求
      權後再屆滿5年，上開抵押權亦應消滅，是上開原告戊○○簽發之面額50萬元之支票，自71年12月28日發票日起算
      ，應於72年12月28日時即已罹請求消滅時效，縱認（假設
      語氣）原告戊○○有欠被告辛○○該筆支票債務，因該支
      票有上開抵押權為擔保，然該抵押權亦應於77年12月28日
      消滅，是被告辛○○於本院上開79年度執字第3022號給付
      票款強制執行事件執行中，於86年8月27日提出該張支票
      行使抵押權聲明參與分配時，依上開之說明，已超過抵押
      權行使之五年除斥期間，該抵押權應已消滅，原告庚○○
      、戊○○二人自亦得訴請塗銷。
（四）原告戊○○雖於71年10月間，為達逃避執行及脫產之目的
      ，而以當時其所有如附表二第一、二項所示之土地，及以
      原告己○○所有如附表二第三項所示之土地，為擔保戊○○所欠被告丙○○所欠債務，設定本金最高限額26萬4 千
      元之抵押權，惟事實上原告戊○○並未於該抵押權之存續
      期間內，積欠被告丙○○任何債務，此從被告丙○○並未
      執有對原告戊○○之任何債權證明，及被告丙○○並未於
      上開本院79年度執字第3022號強制案件，本院通知其行使
      抵押權時，行使抵押權聲明參與分配，即可得證明，是原
      告三人自得依前述最高法院六十六年度台上字第一０九七
      號判例、最高法院七十六年度第三次民事庭會議之決議內
      容，訴請被告丙○○塗銷前述本金最高限額為二六四００
      ０元之抵押權登記。詎被告丙○○於本院言詞辯論期日時
      ，卻到庭陳稱原告戊○○於72年間有欠其會款云云，但經
      本院庭諭其應提出證據，又稱無法提出證明，依此，顯見
      被告丙○○在本院所陳原告戊○○有欠其會款云云，並非
      實在。況縱使（假設語氣）原告戊○○於72年間有積欠被
      告丙○○會款債務，然被告丙○○迄今亦已罹會款債權請
      求權之消滅時效，且於時效屆滿後亦又逾5年而未行使抵
      押權，則原告戊○○、己○○先前以上開土地所設定予被
      告丙○○之上開抵押權，亦應歸於消滅，原告三人自得訴
      請塗銷該抵押權登記。
（五）原告戊○○固於77年間，提供當時其所有如附表三所載之
      土地，向訴外人曾子倫設定本金最高限額1,200萬元之抵
      押權，並於77年10月27日完成抵押權登記，已如前述，惟
      原告戊○○於該抵押權設定前，並未欠曾子倫任何債務，
      於抵押權設定後，亦未曾向曾子倫借貸任何款項或積欠其
      任何債務，且原告戊○○於本院85年度執字第7372號強制
      執行事件進行中，於87年7月23日至本院應訊時，亦向本
      院陳稱其並未欠曾子倫或被告丁○○任何債務，此亦有該
      日之執行調查筆錄足稽，且原告戊○○亦未曾簽交面額65
      0萬元之本票交予曾子倫收執。而原告戊○○之所以會於
      77年間設定上開之抵押權予曾子倫，係因原告戊○○於77
      年間原擬向曾子倫借款，曾子倫乃對原告戊○○表示於借
      款前，原告戊○○應先以上開土地設定抵押權予曾子倫後
      ，其再向金主借款給原告戊○○，惟事後曾子倫並未向他
      人借款而轉借給原告戊○○。嗣原告戊○○於委託訴訟代
      理人提起本件之訴訟時，雖曾向訴訟代理人許修齊律師告
      稱並未欠曾子倫任何債務，惟是否有簽交面額650萬元之
      本票支付予曾子倫乙事，因時久未記得，應該是沒有等語
      ，然原告之訴訟代理人於繕打本件之起訴狀時，乃自行依
      合理之推斷，認曾子倫不可能偽造有價證券，憑以向台北
      地方法院聲請核發該院之78年票字第38號本票裁定，並認
      原告戊○○應有簽發該張面額650萬元之本票交予曾子倫
      ，戊○○上開有關應該係未交付本票予曾子倫一事，應可
      能係原告戊○○時隔至久而忘記之情，遂於起訴狀中，誤
      載原告戊○○曾於77年7月27日簽發面額650萬元之系爭本
      票交曾子倫收執乙節，惟嗣後經調閱相關案卷宗，發現有
      速特硬實業有限公司王重輝、曾子倫、林惠美、劉○○○
      (印文之名字無法判定)，於82年9月6日共同簽面額150 萬
      元之本票一張，該本票所蓋用原告戊○○原名林惠美之印
      章，並非原告戊○○所有，原告戊○○亦未曾與上開人等
      共同簽發該張本票，而因速特硬實業有限公司係曾子倫與
      其夫王重輝所開設之公司，是上開本票所蓋用原告林惠美
      之印文，應係曾子倫或王重輝所偽造，則依曾子倫有偽造
      該本票之情事觀之，顯然曾子倫於78年間憑以向台灣台北
      地方法院聲請並取得該院所發78年票字第38號民事裁定之
      本票，亦係曾子倫所偽造，準此，足見原告戊○○確未簽
      發並交付該張面額六百五十萬元之系爭本票予曾子倫，該
      張本票係曾子倫所偽造取得，則原告戊○○於本件起訴狀
      所載原告戊○○有簽發並交付該張面額六百五十萬元之本
      票予曾子倫部分，應係與事實不符而有錯誤，而上開原告
      戊○○於起訴時，因對所主張之事實認知有錯誤，而於起
      訴狀中所為上述之誤載，與民事訴訟法上所規定之自認尚
      屬有別。況縱認原告戊○○於起訴狀所為該等記載為自認
      ，惟亦已由上述情事，以及曾子倫之夫即訴外人王重輝於
      八十八年四月二十六日，在台北市○○○路○段百齡橋頭
      之速特硬實業有限公司，將其持有對原告戊○○之七十八
      年度民執荒字第一六一０號債權憑證正本及王重輝、被告
      王姵文、王國權三人之印鑑證明、戶籍謄本、蓋有其三人
      之印鑑章之債務清償證明，以及蓋有其三人印鑑章之向地
      政機關申請塗銷他項權利證明書之申請書等文件資料，交
      予原告戊○○收執乙節，亦足以證明該等起訴狀之記載內
      容與事實不符，原告戊○○爰依民事訴訟法第279條第3項
      之規定予以撤銷該等錯誤之自認。
（六）固然曾子倫先前曾以其持有原告戊○○所簽發之前述面額
      650萬元之本票，向台灣台北地方法院聲請取得該法院所
      核發之78年票字第38號民事裁定，並進而據以向該法院聲
      請對原告戊○○所有、非前述抵押權標的之其他房地進行
      強制執行，並經該法院民事執行處以78年度執荒字第1610
      號清償票款事件強制執行，而受償到執行費56,601元，惟
      查，原告戊○○未曾收受到上開台北地方法院本票裁定正
      本之送達，且亦未收受台北地方法院上開強制執行程序中
      文書之送達（上開文書倘真有送達予原告戊○○，應係以
      公式送達之方式為之），是原告戊○○對上開本票裁定及
      強制執行情事，於當時並不知情，自亦無從於當時，針對
      其未積欠曾子倫上開抵押債務一事，就上開本票裁定及強
      制執行程序提出異議，是被告自不得以上開本票裁定之核
      發及當時曾子倫透由台北地方法院上開強制執行程序之進
      行而受償到執行費乙事，即用以證明原告戊○○當時確有
      積欠曾子倫該抵押債務。
（七）縱使原告戊○○無法證明其並未有簽發及交付上開面額65
      0萬元之本票予曾子倫，但曾子倫持有原告戊○○所簽發
      、交付之該張本票，並不能因此即證明及認定原告戊○○
      有向曾子倫借過任何款項，此從曾子倫之夫王重輝於生前
      ，在88年4月26日，於台北市○○○路○段百齡橋頭之速特
      硬實業有限公司，將其持有之對原告戊○○之78年度民執
      荒字第1610號債權憑證正本及王重輝、被告王姵文、王國
      權三人之印鑑證明、戶籍謄本、蓋有該三人之印鑑章之債
      務清償證明，及蓋有該3人印鑑章，以供向地政機關申請
      塗銷他項權利之申請書，暨蓋有該三人印鑑章及簽名、所
      切結之抵押權設定之他項權利證書遺失之切結書正本，均
      交付予原告戊○○收執之事實，即可證明，否則，倘若原
      告戊○○真有積欠曾子倫債務而因此簽發上開所述面額六
      百五十萬元之本票予曾子倫，且未對所欠曾子倫之債務清
      償完畢，何以繼承取得曾子倫對原告戊○○該債權之王重
      輝及被告王姵文、王國權，要透由王重輝將上開資料正本
      交還予原告戊○○，並同意讓原告戊○○塗銷該抵押權登
      記？是既然無從證明及認定原告戊○○於曾子倫生前，有
      積欠曾子倫上開所述最高限額一千二百萬元抵押權之任何
      抵押債務，則被告丁○○即無從再以其受讓曾子倫對原告
      戊○○之上開抵押債權，而據以主張其對原告戊○○業已
      取得上開抵押權所擔保之抵押債權，且亦無從認定居於曾
      子倫之繼承人地位之被告王姵文、王國權二人，因繼承而
      對原告戊○○享有該抵押權擔保之債權。
（八）按不動產物權，依法律行為所取得、設定、喪失及變更者
      ，非經登記不生效力，民法第758條定有明文；又按債權
      之讓與為法律行為，讓與債權時該債權之擔保及其他從屬
      之權利，隨同移轉於受讓人，民法第295條前段固然定有
      明文，而就本件而言，雖然被告丁○○辯稱其受讓曾子倫
      對原告戊○○所取得之前述抵押權所擔保之債權，故前開
      之抵押權亦隨同法定移轉予被告丁○○取得，且不待抵押
      權之移轉登記云云，惟查，姑不論被告丁○○無法舉證證
      明原告戊○○有積欠曾子倫上開抵押權所擔保之債務，已
      如前述，縱認被告丁○○所稱原告戊○○有積欠曾子倫該
      抵押債務之情屬實，且縱認曾子倫曾將其對原告戊○○之
      部分抵押債權及擔保該債權之抵押權讓與予被告丁○○，
      惟因被告丁○○以此種方式取得該抵押權，乃係屬依法律
      行為所取得，依民法第758條之規定，被告丁○○在未辦
      理該受讓之抵押權之移轉登記之前，即屬尚未合法取得該
      抵押權，如此，就該等未辦理抵押權登記予被告丁○○之
      該部分之抵押權，即難認被告丁○○業已自曾子倫處合法
      取得，則被告丁○○辯稱曾子倫之前述抵押權已全部歸其
      取得，被告王姵文、王國權已無從因繼承而取得部分之抵
      押權，原告訴請被告王姵文、王國權二人應先辦理該抵押
      權之繼承登記後，再塗銷該抵押權登記，係屬被告之當事
      人不適格云云，即無理由。又被告丁○○對原告庚○○、
      戊○○所取得，以本件附表三所示之土地，由新竹縣竹東
      地政事務所於84年間，以東登字第019805號收件，並於同
      年12月26日所登記完成、債權範圍為00000000分之000000
      0之該本金最高限額一千二百萬元之抵押權，係由被告丁○○憑台灣台北地方法院84年10月6日所核發之北院八十
      四民執戊七一三三字第029326號權利移轉證書，向上開地
      政事務所申請辦理抵押權登記而取得，而依該權利移轉證
      書所載，係被告丁○○以曾子倫欠其票款150萬元及自83
      年8月19日起至清償日止按年息百分之六計算之利息及執
      行費4,030元之範圍內，就曾子倫對原告戊○○原所享有
      之前述該抵押權為執行，並移轉該抵押權登記予被告丁○○，然該權利移轉證書內，並未記載曾子倫對原告戊○○
      之債權，亦隨之移轉，是以被告卓女雖憑該權利移轉證書
      ，而向上開地政機關申辦取得前述之抵押權登記，但如被
      告丁○○對原告戊○○未擁有抵押債權，則其仍不得僅憑
      有該等抵押權登記，即得對原告戊○○主張行使抵押權。
      因原告戊○○並未積欠被告丁○○或曾子倫任何抵押債務
      ，已如前述，且被告丁○○又未能提出其對原告戊○○享
      有抵押債權之任何債權證明，則被告丁○○所取得之上開
      抵押權已因抵押債權之不存在而失所附麗，即無存在之必
      要，是原告庚○○、戊○○訴請被告丁○○塗銷該抵押權
      登記，即非無據。
（九）原告否認訴外人曾子倫於生前有積欠被告丁○○債務，且
      亦否認曾子倫於生前有所謂將其對原告戊○○之抵押債權
      讓與予被告丁○○乙事。且依上所述，因上開抵押權之抵
      押債務人即原告戊○○並未積欠訴外人曾子倫或其繼承人
      即被告王姵文、王國權，以及被告辛○○、丙○○任何抵
      押債務，更未積欠被告丁○○抵押債務，而因被告等所有
      之上開抵押權均係最高限額抵押權，且均已超過其存續期
      間，是既然無抵押債權存在，依抵押權之從屬性，該等抵
      押權亦應為不存在；況縱認原告戊○○有積欠被告等人抵
      押債務，惟因該等抵押債務均已罹於時效消滅，且被告等
      人於其抵押債權時效完成後，仍未於五年期間內行使抵押
      權，是原告自得依前述最高法院六十六年度台上字第一０
      九七號判例、最高法院七十六年度第三次民事庭會議之決
      議內容，以及民法第八百八十條之規定，訴請被告王姵文
      、王國權先辦理抵押權之繼承登記後，再由被告等人就其
      等之抵押權登記予以塗銷。原告爰本於係附表一、二、三
      所示土地之所有權人之地位，提起本件訴訟，並聲明：１
      、被告辛○○應將原告庚○○、戊○○所有如附表一所示
      土地，由新竹縣竹東地政事務所於民國71年，以東登字第
      009142號收件，同年10月27日完成登記之本金最高限額新
      台幣800,000元之抵押權登記予以塗銷；２、被告丙○○
      應將原告庚○○、戊○○、己○○所有如附表二所示土地
      ，由新竹縣竹東地政事務所於71年以東登字第009309號收
      件，同年10月27日完成登記之本金最高限額新台幣264,00
      0元之抵押權登記予以塗銷；３、被告王姵文、王國權應
      將原告庚○○、戊○○所有如附表三所示土地，由新竹縣
      竹東地政事務所於77年間，以東登字第009010號收件，於
      同年10月27日完成登記，抵押權人為曾子倫，債權範圍00
      000000分之00000000，本金最高限額新台幣12,000,000元
      之抵押權，辦理繼承登記後，並將該抵押權登記予以塗銷
      ；４、被告丁○○應將原告庚○○、戊○○所有如附表三
      所示土地，由新竹縣竹東地政事務所於84年，以東登字第
      019805號收件，於同年12月26日完成登記，債權範圍0000
      0000分之0000000，本金最高限額新台幣12,000,000元之
      抵押權登記予以塗銷；５、訴訟費用由被告負擔。
（十）對被告丁○○、辛○○、丙○○、王姵文抗辯之陳述：
  １、被告丙○○雖辯稱：原告戊○○先前參加他十個會，原告
      戊○○標走會款後即不付會款，因而積欠其會款債務，乃
      設定抵押權給其作擔保云云，原告戊○○予以否認。概倘
      原告戊○○真有積欠被告丙○○上開會款債務，何以被告
      丙○○並未執有對原告戊○○之任何債權證明，且被告丙○○於本院79年度執字第3022號強制案件，本院通知其行
      使抵押權時，其亦未聲明參與分配，況原告戊○○所設定
      予被告丙○○之上開抵押權，乃係最高限額抵押權，並非
      一般抵押權，而被告丙○○迄今未能提出原告戊○○有積
      欠其會款債務之任何證明，是被告丙○○上開所辯云云，
      已難以採信。
  ２、被告辛○○雖辯稱：原告戊○○於七十年、七十一年間共
      向其借款一百零四萬元，乃交付前述由黃福文、蘇進福及
      戊○○所簽發之前述支票給其作擔保云云，惟原告戊○○
      予以否認。概上開支票均非戊○○所交付予被告辛○○乙
      節，已如前述，且被告辛○○雖曾持上開支票作為債權證
      明，藉以在本院79年度執字第3022號給付票款強制執行事
      件中，主張實行抵押權而參與分配，惟原告戊○○當時已
      就被告辛○○此部分之抵押債權之主張表示異議，並提出
      分配表異議之訴訟，嗣於該訴訟事件原告戊○○係因二次
      未到庭而被視為撤回起訴，並非表示原告戊○○於當時承
      認被告辛○○所主張之抵押債權，此外，因被告辛○○迄
      未能舉證證明原告戊○○有積欠其任何抵押債務，是被告
      辛○○所辯云云，不足採信。
  ３、雖被告王姵文具狀辯稱：曾子倫生前因遭原告戊○○積欠
      債務，後來生病並無法清償積欠被告丁○○之債務，乃將
      其對原告戊○○之債權及抵押權轉讓予被告丁○○，用以
      抵償其積欠被告丁○○之債務云云，惟原告予以否認，而
      被告王姵文就此所辯之情迄未舉證證明，已不足採信。
  ４、被告丁○○雖辯稱：從曾子倫於生前已向台北地院聲請而
      獲准取得對原告戊○○之前述本金六百五十萬元及其利息
      之本票裁定之執行名義，且進而透由執行程序對原告戊○○之財產進行強制執行程序而受償執行費用五萬多元，可
      見原告戊○○先前於起訴狀所自認有簽發系爭本票交予曾
      子倫，並有積欠曾子倫該本票債務乙節與事實相符云云，
      原告予以否認。概因原告戊○○於當時事實上並未收到台
      北地院該本票裁定及強制執行程序中文書之送達，該裁定
      及執行事件之文書如有送予原告戊○○，應係以公示送達
      之方式為之，則於當時原告戊○○事實上並不知該本票裁
      定及執行事件之進行，即不得據此認定原告有積欠曾子倫
      該本票裁定之債務。
  ５、被告卓女另辯稱：原證十一之78年度民執荒字第1610號債
      權憑證正本及王重輝、被告王姵文、王國權三人之印鑑證
      明、戶籍謄本、蓋有該三人之印鑑章之債務清償證明，及
      蓋有該3人印鑑章，以供向地政機關申請塗銷他項權利之
      申請書，暨蓋有該三人印鑑章及簽名、所切結之抵押權設
      定之他項權利證書遺失之切結書正本等資料，並非王重輝
      所交付予原告戊○○，以讓其前去辦理塗銷前述抵押權之
      登記，否則既然原告戊○○於當時已取得該等資料，為何
      未前去辦理塗銷抵押權登記之事宜，又依上開資料內附有
      債務清償證明，亦可證原告戊○○先前確有積欠曾子倫債
      務云云。惟查，原告戊○○於八十八年間自王重輝處取得
      上開資料之正本時，因曾子倫尚有二名繼承人即訴外人古
      振邦、古家慧，而王重輝當時告知原告戊○○其無法取得
      古振邦、古家慧二人之上述資料，原告戊○○因此即認為
      既然未能取得曾子倫所有繼承人之上開資料，即無法前去
      地政事務所辦理塗銷抵押權登記事宜，原告戊○○係嗣後
      於本件審理時，始知古振邦、古家慧二人於八十九年間向
      士林地院聲明拋棄對曾子倫之繼承權並經准予備查，是自
      不得以原告戊○○於八十八年間當時，未持王重輝交付之
      該等文件前去辦理塗銷抵押權登記事宜乙事，即認該等文
      件資料非王重輝、王姵文、王國權所出具暨非王重輝所交
      付。又實務上欲辦理塗銷抵押權登記，地政機關較常會要
      求當事人提出之文件及屬較簡便之作法，即係提出前述之
      債務清償證明，是王重輝等人當時因同意塗銷抵押權登記
      ，為配合原告戊○○之辦理，乃提出該等債務清償證明予
      原告戊○○，然不能據此即反推認定原告戊○○先前有積
      欠曾子倫債務，是被告丁○○上開所辯云云，亦不能採信
      。
  ６、被告卓女雖另辯稱：原告所積欠曾子倫之本金一千二百萬
      元之抵押債務，係包括有借款債務及合夥關係之債務，且
      其中原告戊○○所積欠曾子倫之前述本金六百五十萬元之
      本票裁定債務，其原因關係乃係借款債務，此係因票據債
      務之產生，必有其原因關係，不可能單獨存在，且從原告
      戊○○於本院八十五年度執字第七三七二號執行事件中，
      自承其與曾子倫之間有合夥關係，其係因與曾子倫間存有
      該合夥關係而設定前述之抵押權予曾子倫乙節，可證原告
      戊○○先前確有積欠曾子倫包括借款、合夥及本票債務，
      其本金合計為一千二百萬元，且其設定予曾子倫之該抵押
      權，所擔保之債務即包括該等借款、合夥及本票債務云云
      ，原告予以否認。概原告戊○○於本院八十五年度執字第
      七三七二號事件，於八十七年七月二十三日到庭係陳稱：
      「我並不認識丁○○，當初是我與曾子倫合夥，曾子倫拿
      我的土地去設定抵押，我並沒有欠他們錢」等語，是被告
      卓女以原告戊○○於上開執行事件之陳述內容，即認可以
      證明原告戊○○有積欠曾子倫合夥債務，並因此設定抵押
      權給曾子倫云云，殊屬無據。
  ７、被告卓女另辯稱：其於透由執行並另受讓取得曾子倫對原
      告戊○○之共計一千二百萬元之債權後，針對其中之部分
      債權，已聲請本院而獲准對原告戊○○取得拍賣抵押物之
      裁定，並進而依該裁定聲請對前述原告附表三之抵押標的
      物為強制執行，且部分標的併入本院之七十九年度執字第
      三０二二號事件執行，雖其後執行之標的物因公告應買期
      間屆滿無人應買而視為撤回執行，惟仍可認被告丁○○已
      就抵押標的物聲請執行，因而阻斷該抵押債權之時效進行
      ，故該抵押債權之時效期間尚未屆滿云云，原告亦予以否
      認。概因被告卓女雖曾向本院聲請對原告戊○○核發拍賣
      抵押物裁定及持該裁定聲請對當時戊○○所有之該等抵押
      標的物執行，惟因被告卓女於聲請當時並未提出對原告戊○○之債權證明，雖本院於當時准許被告卓女之上開聲請
      ，然依法仍應認被告卓女上開之聲請，於程序上已不合法
      ，自不生行使抵押權或發生強制執行之效力。況就該等抵
      押標的物之執行程序，既因公告應買期間無人應買而視為
      撤回，即等同於被告丁○○回溯至一開始未曾進行過執行
      程序般，是其即無法主張因曾經聲請執行而中斷所謂抵押
      債權時效之進行。是縱使（假設語氣）曾子倫於生前對原
      告戊○○享有本票債權，甚至曾子倫將該等對原告戊○○
      之本票債權讓與予被告丁○○，惟因該等本票債權之時效
      期間早已屆滿，且於該等時效期間屆滿後，曾子倫或其繼
      承人即被告王姵文、王國權或被告丁○○，均未於五年內
      行使抵押權，是原告主張該等抵押權已因除斥期間經過而
      消滅，原告得以訴請塗銷該等抵押權登記乙節，即非無據
      。
二、被告之答辯：
（一）被告王姵文未於言詞辯論期日到場，惟具狀辯稱：伊母親
      曾子倫於生前確曾向被告丁○○借款，嗣因無力清償被告
      丁○○，乃將其對原告戊○○之債權及擔保該債權之抵押
      權一併讓與給被告丁○○，而因伊母親曾子倫於生前已將
      其對原告戊○○之債權及擔保該債權之抵押權均讓與予被
      告丁○○，故於伊母親曾子倫過世後，被告丁○○亦未向
      伊催收債務，是本件已與伊無關。
（二）被告丙○○固不爭執其無從提出對原告戊○○之債權憑證
      資料，惟辯稱：因原告戊○○於先前參加伊擔任會首之十
      個合會，然原告戊○○於標得會款後即不付後續之會款，
      因而積欠伊會款二百多萬元，原告戊○○為擔保該會款債
      務之履行，乃設定前述本金最高限額二六四０００元之抵
      押權予伊，惟伊未曾就原告戊○○積欠伊之上開會款債務
      ，對原告戊○○取得任何執行名義，亦未曾就該債權聲請
      執行過或聲明參與分配過，惟伊亦不同意塗銷上開抵押權
      登記，並聲明：請求駁回原告之訴；訴訟費用由原告負擔
      。
（三）被告辛○○辯稱：伊先前因係原告戊○○擔任負責人之某
      家公司之配合廠商，因而與原告戊○○認識，原告戊○○
      乃於七十一、二年間前後共向伊借得一百零四萬元，並交
      付前述由黃福文、蘇進福及原告戊○○所簽發之支票交予
      伊收執，作為借款之憑證，且設定前述之本金最高限額八
      十萬元之抵押權予伊以供擔保該等借款債務之履行，伊絕
      非如原告戊○○所稱係擅自違法、侵占取得上開支票，且
      於八十六年間因原告戊○○之其他債權人，聲請執行伊前
      述抵押權之抵押標的物，伊乃依法提出上開對原告戊○○
      之債權憑證聲明參與分配，並因而受到部分債權之清償，
      而原告戊○○於當時雖針對伊聲明參與分配受償金額之該
      部分之分配表提出異議，並進而對伊提起分配表異議之訴
      ，惟嗣後原告戊○○因二次未到庭，該分配表異議之訴因
      而視為撤回起訴。是伊對原告戊○○之前述借款債權，已
      因伊聲明參與分配有實行抵押權之意思表示而告時效中斷
      ，該借款債權之時效即應自八十六年間重新起算十五年，
      即無時效消滅之情事，自無原告所稱於時效消滅後，又逾
      五年之除斥期間未行使抵押權致抵押權消滅之情形。又原
      告戊○○雖否認有向伊借款，並陳稱先前會設定抵押權給
      伊，乃純為脫產之用，想藉此於抵押之不動產被拍賣時，
      可透由伊再拿回一點拍得之價金云云，惟查，倘原告戊○○此部分所述屬實，何以其又針對前述之分配表聲明異議
      ，並對伊提起分配表異議之訴？準此，可認原告戊○○陳
      稱先前之抵押權設定給伊，並非有向伊借款所為之擔保，
      係為脫產之目的所為云云，並非事實。是伊對原告戊○○
      之借款債權，既尚有一部分未受償，基於抵押權之不可分
      性及追及性，伊就原告戊○○、庚○○所有如附表一所示
      土地之抵押權，仍屬有效存在，原告訴請塗銷該等抵押權
      ，即無理由。爰聲明請求：１、請求駁回原告之訴；２、
      訴訟費用由原告負擔。
（四）被告丁○○之答辯：
  １、原告戊○○於先前因向訴外人曾子倫先後多次借款，並與
      曾子倫有合夥關係，共積欠曾子倫借款及合夥債務本金合
      計約一千二百萬元，其中就借款部分，當時曾子倫礙於與
      原告戊○○之間有合夥關係，為不讓原告戊○○知悉貸借
      款項者係曾子倫本人，乃商請由崔道宗出面，借用崔道宗
      之名義出借六百五十萬元予原告戊○○，此有崔道宗所書
      立之切結書影本一份在卷可參，而該份切結書之影本，於
      曾子倫生前要求轉讓其對原告戊○○之債權予被告丁○○
      藉以抵償債務時，曾子倫已有提示給被告丁○○看過，惟
      曾子倫當時並告知該切結書之正本係寄放在余大哥處。嗣
      曾子倫因戊○○所積欠其之上開債務遲未清償，曾就原告
      戊○○積欠其之上開六百五十萬元之借款債務部分，向台
      北地院聲請對原告戊○○核發本票裁定，業獲該院核發七
      十八年度票字第三十八號裁定，曾子倫並以該本票裁定為
      執行名義，於七十八年間向台北地院聲請對原告戊○○之
      財產強制執行，經台北地院以七十八年度執字第一六一０
      號執行後，曾子倫已受償執行費五六六０一元，而原告戊○○針對上開本票裁定及曾子倫之聲請執行，於當時均未
      表示異議，且原告戊○○其後於本院八十五年度執字第七
      三七二號事件執行過程中，亦曾到院陳稱其與曾子倫有合
      夥關係，並因該合夥關係而設定前述之最高限額一千二百
      萬元之抵押權予曾子倫，且原告於本件之起訴狀中，亦自
      承有簽發交付系爭金額為六百五十萬元之本票予曾子倫，
      亦並未聲明表示其未積欠曾子倫該六百五十萬元之本票債
      務，僅主張時效消滅云云，可見就原告戊○○確有積欠曾
      子倫六百五十萬元之借款債務乙節，已生原告自認之效果
      。再參酌原告戊○○前述設定高額之抵押權予曾子倫，是
      被告丁○○主張原告戊○○先前有積欠曾子倫借款債務六
      百五十萬元，加上合夥債務合計本金債務為一千二百萬元
      乙節，應屬信實。雖原告戊○○嗣後改口稱：前開六百五
      十萬元之本票係遭曾子倫所偽造，其並未簽發該張本票，
      也未交付予曾子倫，先前起訴狀中之記載，係因原告戊○○於請其本件之訴訟代理人繕狀當時，不太確定是否有簽
      發交付該張本票予曾子倫，而其之訴訟代理人當時認為依
      合理之推斷，曾子倫不可能偽造該張本票，才在該起訴狀
      中為該部分錯誤之記載及陳述，惟經原告嗣後因發現另有
      一張面額為一百五十萬元，記載共同發票人為速特硬實業
      有限公司王重輝、曾子倫、林惠美（即原告戊○○之舊名
      ），其中所蓋用之林惠美之印文，確非原告戊○○所有，
      原告戊○○於當時亦未共同簽發該張本票，該張本票上林
      惠美之印文，應係遭曾子倫或王重輝所偽造，由此亦可證
      明系爭面額六百五十萬元之本票，亦係遭曾子倫所偽造，
      爰予以撤銷前述於起訴狀中之錯誤自認云云，惟查，被告
      丁○○否認系爭六百五十萬元之本票，以及前述面額一百
      五十萬元之本票中有關原告戊○○為共同發票人之簽立部
      分，係遭偽造所為，且依前所述，可認原告戊○○於當時
      確有事實上向曾子倫借得六百五十萬元，並因此簽發該面
      額六百五十萬元之本票交予曾子倫取得，原告於起訴狀該
      部分自認之事實，核與事實相符，是被告丁○○不僅不同
      意原告之撤銷自認，且因原告無法證明其於起訴狀該部分
      之自認內容與事實不符，則原告所為撤銷該部分之自認，
      於法無據。準此，足認原告戊○○於先前確有積欠曾子倫
      借款債務六百五十萬元及合夥債務，合計本金為一千二百
      萬元，且該等債務均屬原告戊○○所設定予曾子倫之前述
      抵押權所擔保之債權、債務範圍。
  ２、又訴外人曾子倫自八十一、二年間開始，先後多次陸續向
      被告丁○○借款，共積欠被告丁○○借款債務二千萬元，
      其間曾子倫為清償該等債務，固曾交付由發票人為輝和行
      實業有限公司所簽發、由其背書之多張分期清償之支票交
      予被告丁○○收執，惟其中一張屆期後經被告丁○○提示
      後並未兌現，其餘之支票，被告丁○○則因曾子倫之請求
      而均未提示，嗣因曾子倫無力清償被告丁○○，被告丁○○亦曾先後向台北、士林地方法院聲請而獲准取得對曾子
      倫之本票裁定之執行名義，其後因被告丁○○得知曾子倫
      對原告戊○○有前述之債權及抵押權，乃於八十四年間為
      取償對曾子倫之債權，而於被告丁○○對曾子倫之債權額
      在一百五十萬元及其利息及執行費之範圍內，向台北地方
      法院聲請對「訴外人曾子倫對原告戊○○之債權及所附麗
      之抵押權」為強制執行，該曾子倫對原告戊○○之債權及
      所附麗之抵押權，經台北地方法院以八十四年度執字第七
      一三三號事件執行後，於84年10月6日核發權利移轉證書
      予被告丁○○，並將前述原告戊○○所設定予曾子倫之該
      本金最高限額一千二百萬元之抵押權，在債權範圍1200萬
      分之0000000之範圍內，移轉予被告丁○○，而部分原告
      戊○○積欠曾子倫之前述債務，亦隨同法定移轉予被告丁○○而由丁○○取得，嗣被告並於84年12月26日，就上開
      透由執行所取得之抵押權，完成移轉登記。其後於八十四
      年間因曾子倫仍無力再清償其積欠被告丁○○之前述債務
      ，且於當時突然發現曾子倫患有重病，曾子倫為免其積欠
      被告丁○○之債務，於其死亡後被告丁○○會向其繼承人
      包括當時年紀尚小之被告王姵文、王國權等人追償，乃一
      再要求以其對原告戊○○之前述借款、合夥債權及本票債
      權，以及擔保該等債權之其對原告戊○○取得之前述抵押
      權，讓與予被告丁○○之方式，以資抵償其積欠被告丁○○之債務，而當時曾子倫亦有提示數份其對原告戊○○之
      債權證明文件之影本給被告丁○○查看，並告知被告丁○○該等其對原告戊○○之債權證明文件正本，其係寄放在
      一位余大哥處。被告丁○○於當時因經曾子倫之一再要求
      ，復考量到曾子倫業已生病，以及知悉原告戊○○為其負
      欠曾子倫之前述債務，復有設定前述高額之抵押權予曾子
      倫用以擔保，且又看到上開所述曾子倫所提示之其對原告
      戊○○之債權證明文件影本，乃於曾子倫過世前，同意受
      讓曾子倫對原告戊○○之債權及抵押權，用以抵償曾子倫
      對其負欠之其他部分債務，且被告丁○○就曾子倫讓與伊
      前述對原告戊○○之債權一事，業已於讓與當時及於本件
      審理中，合法通知原告戊○○，此有被證六之准予公示送
      達之裁定及被證七之登報資料影本及本件之九十七年九月
      二十二日之言詞辯論筆錄可參。而依民法第二百九十五條
      第一項本文之規定，曾子倫於生前既已將其對原告戊○○
      之全部債權均讓與予被告丁○○，是該債權之從權利即抵
      押權，亦應一併隨同法定移轉而由被告丁○○取得，並不
      待辦理移轉登記，是被告丁○○既已取得該抵押權之全部
      ，被告王姵文、王國權已非抵押權人，則原告於其訴之聲
      明第三項列被告王姵文、王國權為被告，而訴請其二人就
      抵押權辦理繼承登記後予以塗銷乙節，顯有當事人不適格
      之情事存在。
  ３、雖原告戊○○否認有積欠曾子倫任何債務，並提出原證十
      一之證物為證，並主張當時王重輝提出上開原證十一之資
      料予原告戊○○，即表示同意其前去辦理抵押權登記之塗
      銷，且由此益見原告戊○○於曾子倫生前未積欠其任何債
      務云云，惟查，被告丁○○否認該等原證十一之資料，係
      王重輝所交付予原告戊○○，應係原告戊○○自先前幫曾
      子倫保管相關資料之一名余大哥處所非法取得，此從原告
      戊○○於本件起訴後，曾找被告丁○○欲談和解當時，原
      告戊○○曾向被告丁○○表示聽說王重輝長得很帥乙事，
      即可看出原告戊○○根本未見過王重輝，如何自王重輝處
      取得上開資料。且姑不論被告丁○○否認原告戊○○已清
      償其積欠曾子倫之債務，惟從原告戊○○提出債務清償證
      明書乙事，亦可推知原告戊○○先前確有積欠曾子倫債務
      。且從原告提出之前述債務清償證明書觀之，因其內容有
      多處空白，亦無簽名，亦無法看出係清償何種債務，是徒
      從該等資料內容，亦無法認定原告戊○○於當時已清償曾
      子倫前述之抵押債務，更無從進而認定原告戊○○先前未
      積欠曾子倫任何債務。況倘當時王重輝確有交付上開文件
      資料予原告戊○○，亦同意其前去辦理抵押權之塗銷登記
      ，何以原告於八十八年間不持上開資料前去辦理抵押權之
      塗銷登記，準此，可認原告戊○○主張因其未積欠曾子倫
      債務，王重輝於八十八年間當時乃同意原告戊○○辦理抵
      押權登記之塗銷云云，並非事實。退步言之，縱認於88年
      4月26日當時，原告戊○○有與曾子倫之夫王重輝為任何
      協議（惟被告丁○○否認有任何協議），然因被告丁○○
      在之前已經受讓取得曾子倫對原告戊○○之全部債權及所
      附麗之抵押權，則原告戊○○縱與曾子倫之夫王重輝間就
      系爭抵押權有任何協議，對被告丁○○並不生效力，縱使
      原告戊○○有清償予王重輝（被告亦否認之），然因王重
      輝已非原告戊○○之債權人，其已無受領清償之權限，是
      原告戊○○對被告丁○○所負之債務仍屬存在，自不影響
      該本金最高限額一千二百萬元抵押權之效力。
  ４、被告丁○○於八十四年間因前述透由台北地院之執行，而
      取得部分對原告戊○○之抵押權及抵押債權，嗣被告丁○○並於85年間就該執行取得之抵押權及抵押債權，針對原
      告戊○○向本院聲請而獲准取得本院85年度拍字第542 號
      拍賣抵押物裁定，其後被告丁○○並於85年11月25日持上
      開拍賣抵押物裁定，向本院聲請就該本金最高限額一千二
      百萬元抵押權之抵押標的之土地予以強制執行，經本院以
      85年執字第7372號事件受理後，其後有部分執行標的並併
      入先前已在執行中之本院79年度執字第3022號事件辦理，
      故被告丁○○所受讓取得對原告戊○○之抵押債權，自已
      因被告丁○○之聲請強制執行而致其時效中斷，而該79年
      度執字第3022號事件，針對抵押標的物之執行、拍賣，嗣
      後雖於八十九年間，因於公告應滿期間無人應買而視為撤
      回執行，惟此與被告丁○○自行撤回執行，致因執行而時
      效中斷之效力溯及自始未發生之情形顯有不同，是該抵押
      債權之中斷時效之效力，係持續至上開79年度執字第3022
      號事件、85年度執字第7372號事件終結時，之後始又開始
      重新起算時效，如此，則被告丁○○就其因受讓而取得對
      原告戊○○之該抵押債權即借款債權等，於其前述聲請執
      行時，其時效既尚未清滅，且被告丁○○復已於抵押權除
      斥期間屆滿前，即已聲請執行，且迄今為止該抵押債權之
      時效尚未完成，則擔保該債權之抵押權，即屬仍有效存在
      ，原告主張該抵押權已因其擔保之債權時效消滅，且被告
      未於該抵押權除斥期間之五年內實行抵押權，故該抵押權
      業已消滅云云，即不足採。
  ５、被告丁○○於曾子倫過世後，經多次催請曾子倫之繼承人
      出面處理債務問題後，王重輝及被告王姵文、王國權乃於
      八十五年三月十八日與被告丁○○簽立和解書，就曾子倫
      生前所積欠被告丁○○之債務，其中之本金七百萬元及該
      金額之遲延利息部分，達成如何清償被告丁○○之協議。
      至於上開和解書內所載之債務金額僅為本金七百萬元及其
      利息，而與被告丁○○所主張曾子倫積欠其約二千萬元之
      債務數額不合，係因當時雙方在洽談時，王重輝對部分曾
      子倫生前所向被告丁○○之借款債務不承認，認為該部分
      係曾子倫生前向被告丁○○借貸後，供曾子倫之兄長使用
      ，因找不到曾子倫之兄長確認，故其不承認該部分之債務
      ，而僅就其中之本金七百萬元及其利息之債務，與被告丁○○達成和解而簽立該和解書。惟從該和解書之內容，確
      可看出並證明曾子倫生前確有積欠被告丁○○債務，且原
      告戊○○亦有積欠曾子倫債務，併曾子倫於生前已將其對
      原告戊○○之債權，轉讓予被告丁○○以資抵償債務之事
      實。
  ６、依前所述，可認被告丁○○已因曾子倫之讓與及前述之透
      由台北地方法院之執行，而合法取得曾子倫對原告戊○○
      之前述全部之抵押債權及抵押權，且被告丁○○復已於取
      得對原告戊○○之抵押債權後，於時效屆滿前，聲請對抵
      押標的物為強制執行，而為實行抵押權之行為，並無原告
      所稱之於抵押債權之時效消滅後，五年內未實行抵押權，
      致該抵押權消滅之情形，是原告戊○○、庚○○訴請被告
      丁○○塗銷前述之抵押權，並無理由，爰聲明：(1)請求駁
      回原告之訴；(2)訴訟費用由原告負擔。
（五）被告王國權並未於言詞辯論期日到場，亦未提出書狀作何
      聲明或陳述。
三、本件到場之兩造間不爭執之事項：１、坐落新竹縣橫山鄉○○○段馬福小段92、93、245-1、245-2、245-3、245-5、24
    7（此筆土地於九十六年八月十六日分割出同段247-12地號土
    地）、247-3、252、253-2地號10筆土地原為原告戊○○所有
    於九十五年十二月一日出售予原告庚○○，其中之92地號土
    地於九十六年七月十八日完成所有權移轉登記予原告庚○○
    ，其餘之九筆土地於九十六年一月十六日完成所有權移轉登
    記予原告庚○○；２、同上地段之243及237-1、237-3、238
    -1、239-1、239-2、247-4、253-1地號9筆土地，為原告戊○○所有，另同地段之183-10、238-2、238-3地號3筆土地
    為原告己○○所有；３、原告戊○○於71年間，以當時其所
    有之前述92、93、245-1、245-2、245-3、245-5、247（其
    後於九十六年八月十六日分割出同段247-12地號）、000-0
    000、253-2、243地號共11筆土地，為擔保原告戊○○自七
    十一年十月十五日起至七十二年十月十四日期間所欠被告辛○○債務之清償，設定800,000元之本金最高限額抵押權予
    被告辛○○，約定存續期間為自71年10月15日起至72年10月
    14日止，經新竹縣竹東地政事務所於七十一年十月二十七日
    完成抵押權設定登記；４、原告戊○○於71年間，以當時其
    所有之上開３所述之11筆土地，原告己○○以其所有同地段
    183-10、238-2、238-3地號3筆土地，為擔保原告戊○○所
    欠被告丙○○債務之清償，設定264,000元之本金最高限額
    抵押權予被告丙○○，約定存續期間自71年10月20日至72
    年10月19日，並經新竹縣竹東地政事務所於七十一年十月二
    十七日完成抵押權之設定登記；５、原告戊○○於77年間，
    以其所有如上開３所述之11筆土地，及同地段237-1、237-3
    、238-1、239-1、239-2、253-1、247-4地號共18筆土地，
    為擔保其自七十七年十月二十二日起至七十八年十月二十一
    日止期間內所欠訴外人曾子倫債務之清償，設定12,000,000
    元之本金最高限額抵押權予曾子倫，約定存續期間自77年10
    月22日至78年10月21日，並經新竹縣竹東地政事務所於七十
    七年十月二十七日完成抵押權之設定登記；６、就曾子倫於
    七十八年間，向台北地方法院對原告戊○○聲請而獲准取得
    本金六百五十萬元及其利息之本票裁定，嗣曾子倫持該執行
    名義於七十八年間向該院聲請對原告戊○○之財產予以強制
    執行，經該院以七十八年度執字第一六一０號事件執行結果
    ，曾子倫於七十八年八月三十日受償了五六六０一元，嗣該
    院於七十九年一月二十四日核發債權憑證予曾子倫乙節，兩
    造並不爭執；７、被告丁○○於八十四年間，以其對曾子倫
    之本金一百五十萬元及其利息之債權之執行名義，聲請台北
    地方法院民事執行處，執行曾子倫對原告戊○○之前述抵押
    權，經該執行後，台北地方法院乃核發權利移轉證書予被告
    丁○○，由其取得上開本金最高限額一千二百萬元抵押權中
    之債權範圍為12,000,000分之1,605,619之部分，並經地政
    事務所於八十四年十二月二十六日以判決移轉為原因，而辦
    妥該部分之抵押權登記予被告丁○○名下，而曾子倫部分之
    抵押權，其債權範圍則變更為12,000,000分之10,394,381；
    ８、被告丁○○於85年間就其前述透由執行所取得之對原告
    戊○○之抵押權，經向本院聲請對原告戊○○所有之抵押標
    的物為拍賣之裁定，已經本院准許而核發其本院85年度拍字
    第542號拍賣抵押物裁定，其後被告丁○○並於85年11月25
    日持上開拍賣抵押物裁定，向本院聲請就該本金最高限額一
    千二百萬元抵押權之抵押標的之土地予以強制執行，經本院
    以85年執字第7372號事件受理後，其後有部分執行標的並併
    入先前已在執行中之本院79年度執字第3022號事件辦理，嗣
    該79年度執字第3022號事件之執行程序，就本件原告所訴請
    被告丁○○塗銷該抵押權之標的物部分，於八十九年間因公
    告應買期間無人應買而視為撤回執行；９、訴外人曾子倫曾
    交付以輝和行實業有限公司為發票人，由其背書之發票日自
    八十三年一月十九日起至八十八年一月十九日止之多張支票
    予被告丁○○，被告丁○○除就其中發票日為八十四年二月
    十九日之該張支票提示遭退票外，就其餘之支票並未提示；
    １０、被告辛○○已以前述其取得之黃福文、蘇進福及原告
    戊○○為發票人之六紙支票，於本院七十九年度執字第三０
    二二號事件，本於抵押權人之地位，聲明參與分配而實行抵
    押權，並經受償部分債權，而依該事件之分配表所載，被告
    辛○○尚有部分抵押債權未受償；１１、被告丙○○不爭執
    就其所主張對原告戊○○享有之會款債權，其迄未對原告戊○○取得任何執行名義，亦未曾對原告戊○○之財產聲請執
    行或聲明參與分配；１２、原告戊○○於本件審理期間，於
    九十七年一月二十四日庭提並保有之原證十一之證物，係包
    括有前述之台北地方法院先前核發予曾子倫之該份債權憑證
    原本、王重輝及被告王姵文、王國權三人之印鑑證明正本、
    戶籍謄本、蓋有王重輝及被告王姵文、王國權三人印文之債
    務清償證明書正本、蓋有前開3人印文之空白之他項權利移
    轉、變更契約書正本，以及蓋有該三人之印文及有該三人名
    義之簽名、所切結之有關抵押權設定之他項權利證書遺失之
    切結書正本；１３、原告對被告丁○○所提出之台北地方法
    院權利移轉證書、本院八十五年度拍字第五四二號民事裁定
    及確定證明書、七十九年度執字第三０二二號事件之分配表
    及本院民事執行處對包括被告辛○○、丙○○及丁○○之不
    動產詢價通知、被告丁○○針對原告戊○○有關本金為四百
    二十三萬多元之債權讓與通知之公示送達之登報資料、台北
    地院准予公示送達之民事裁定、本院八十五年度執字第七三
    七二號事件內之執行調查筆錄、被告卓女與王重輝、王姵文
    、王國權間簽立之和解書、債權人為丁○○及債務人為包括
    曾子倫等人之士林地方法院八十五年度執字第八八四號債權
    憑證、債權人為丁○○及債務人為包括曾子倫等人之台北地
    方法院八十五年度執字第二八０三號債權憑證、崔道宗書立
    之切結書，以及前述之發票人為輝和行實業有限公司、由曾
    子倫背書之多張支票，暨台北地方法院所檢送之該院七十八
    年度票字第三十八號裁定（其內記載聲請人為曾子倫，相對
    人為原告戊○○），其等形式上之真正均不爭執；１４、原
    告戊○○就被告丁○○所主張之其已就受讓曾子倫對原告戊○○之抵押債權一事，已合法通知原告戊○○乙事，亦不爭
    執（惟原告戊○○否認其有積欠曾子倫債務）；１５、曾子
    倫之繼承人，目前僅剩被告王姵文、王國權二人。
四、茲本件兩造間有爭執應予以審究者，在於：１、原告於設定
    抵押權予被告丙○○、辛○○、曾子倫後，於該等抵押權之
    存續期間內，是否有積欠丙○○會款債務？是否有積欠辛○○借款債務？是否有積欠曾子倫借款、合夥及本票債務？如
    有，該等債務是否在抵押權之擔保範圍內？２、曾子倫於生
    前是否有積欠被告丁○○債務？３、被告丁○○是否有因曾
    子倫之讓與，以及透過前述之執行行為，而受讓取得曾子倫
    對原告戊○○前述之全部債權及該本金最高限額一千二百萬
    元抵押權之全部？如有，被告丁○○所取得對原告戊○○之
    債權性質為何？是否在該本金最高限額一千二百萬元抵押權
    之擔保範圍內？４、被告王姵文、王國權是否尚係前述本金
    最高限額一千二百萬元、債權範圍為12,000,000分之10,394
    ,381 之抵押權之抵押權人？其等是否有權塗銷該等抵押權
    ？原告訴請其二人就上開抵押權辦理繼承登記後，再予以塗
    銷乙節，是否有理由？５、被告辛○○、丁○○是否就其對
    原告戊○○享有之抵押債權，於抵押債權之時效消滅後，經
    過五年之除斥期間仍未行使抵押權，而致其等原對原告戊○○享有之抵押權消滅？原告訴請被告丙○○、辛○○及丁○○塗銷前述之抵押權登記，是否有理由？
五、經查：
（一）按「抵押權人聲請拍賣抵押物，在一般抵押，因必先有被
      擔保之債權存在，而後抵押權始得成立，故祇須抵押權已
      經登記，且登記之債權已屆清償期而未受清償，法院即應
      准許之。惟最高限額抵押，抵押權成立時，可不必先有債
      權存在，縱經登記抵押權，因未登記已有被擔保之債權存
      在，如債務人或抵押人否認先已有債權存在，或於抵押權
      成立後，曾有債權發生，而從抵押權人提出之其他文件為
      形式上之審查，又不能明瞭是否有債權存在時，法院自無
      由准許拍賣抵押物。」（有最高法院71年台抗字第306號
      判例意旨可供參照），是於設定有最高限額抵押權之時，
      如抵押人否認有積欠抵押權人抵押債務時，即應由抵押權
      人舉證證明確有抵押債權之存在，如抵押權人並未能證明
      於抵押權之存續期間內，有抵押債權之存在，而該抵押權
      之存續期間亦已屆至時，則依抵押權之從屬性，該抵押權
      即應歸於消滅。
（二）查，本件原告戊○○分別於七十一年間、七十七年間所設
      定予被告丙○○、辛○○、曾子倫之前述抵押權，均屬本
      金最高限額之抵押權，非屬一般之抵押權，已如前述，因
      原告戊○○否認於該等抵押權之存續期間內，有積欠抵押
      權人抵押債務，則依上開最高法院判例之意旨，即應由主
      張有抵押債權存在之抵押權人，就債權之發生、存在，負
      舉證之責任。經查：
  １、就被告丙○○部分，雖其主張當時係因原告戊○○積欠其
      會款債務，始設定該本金最高限額抵押權給他以供擔保，
      惟原告否認原告戊○○有積欠被告丙○○該會款債務，而
      被告丙○○迄未能舉證予以證明，是被告丙○○辯稱其對
      原告戊○○享有會款債權之抵押債權乙節，已難以採認。
      是原告主張其於抵押權之存續期間內，並未積欠被告丙○○任何抵押債務乙節，堪以採信。
  ２、就被告辛○○部分，其辯稱對原告戊○○擁有之抵押債權
      係借款債權，乃係原告戊○○在七十一、七十二年間先後
      共向其借款一百零四萬元，並交付包括訴外人黃福文為發
      票人、票載日70年11月13日、票號KLN00000000、面額21
      萬元，以及原告戊○○當時之先生蘇進福為發票人、票載
      日為71年10月8日、票號KLN00000000號、面額25萬元、票
      載日為71年11月3日、票號KL359269號、面額10萬元、票
      載日71年9月22日、票號130668號、面額14萬元、票載日
      71年10月24日、面額5萬元，以及原告戊○○為發票人、
      票載日71年12月28日、票號CG0000000號、面額50萬元共
      六張支票給其作為借款憑證及擔保，其並於本院七十九年
      度執字第三０二二號執行事件中，提出上開支票作為債權
      憑證以參與分配、實行抵押權乙節，已據本院依職權調取
      本院七十九年度執字第三０二二號執行事件卷宗查閱屬實
      。雖原告否認上開支票係原告戊○○所交付予被告辛○○
      ，並主張係被告辛○○於當時，自原告戊○○原先之租屋
      處所擅自侵占取得，惟此為被告辛○○所否認，而原告就
      此未能進一步舉證證明，是原告此部分之主張，即難以採
      信。雖原告戊○○另主張其先前針對被告辛○○提出前述
      之六張支票參與分配乙事，已於本院七十九年度執字第三
      ０二二號事件中聲明異議，並進而對被告辛○○提起分配
      表異議之訴，如此，可見原告戊○○於當時即已否認有積
      欠被告辛○○債務乙節，固與本院依職權調取之七十九年
      度執字第三０二二號事件卷宗內之資料相符，惟查，原告
      戊○○就其所提之前開分配表異議之訴，已因其二次未到
      庭而視為撤回起訴乙節，為原告所不爭執，是原告戊○○
      於提起該分配表異議之訴後，是否仍係主張其未積欠被告
      辛○○抵押債務即借款債務乙節，已非無疑。本院審酌原
      告戊○○當時所交付予被告辛○○之前述六張支票，其面
      額合計為一百二十五萬元，數額已屬不小，且原告與被告
      辛○○均未主張係本於借貸以外之關係而交付、收受該等
      支票（原告戊○○係主張其未交付該等支票予被告辛○○
      ，惟本院認為不可採，已如前述），再參以被告辛○○陳
      稱原告戊○○當時係某家公司之負責人，伊係其之配合廠
      商乙節，為原告所不爭執（見卷一之九十六年十月二十三
      日之筆錄第一頁），是原告戊○○當時因經營公司資金調
      度所需，乃向其配合廠商即被告辛○○借款乙節，亦不違
      常情。準此觀之，被告辛○○辯稱原告戊○○於七十一、
      七十二年間因向伊借得款項，乃因此交付前述六張支票予
      伊作為擔保及借款之憑證乙節，尚值採信，原告主張原告
      戊○○於抵押權之存續期間內，未積欠被告辛○○債務乙
      節，尚不足採。
  ３、就被告丁○○辯稱原告戊○○先前有積欠曾子倫包括借款
      及本票債務乙節，已據被告丁○○提出原告所不爭執其形
      式上真正之被告丁○○與王重輝、王姵文、王國權間簽立
      之和解書、崔道宗書立之切結書影本、被告丁○○針對原
      告戊○○有關本金為四百二十三萬多元之債權讓與通知之
      公示送達之登報資料影本在卷可憑，且有台北地方法院所
      檢送到院，亦為原告所不爭執其形式上真正之該院七十八
      年度票字第三十八號裁定影本一份附卷可稽。而經核於台
      北地方法院之上開七十八年度票字第三十八號裁定內，亦
      記載聲請人即曾子倫針對相對人即原告戊○○所簽發交付
      、面額六百五十萬元之本票，其本票債權六百五十萬元及
      利息得為強制執行，而曾子倫其後亦持該本票裁定之執行
      名義，對原告戊○○向台北地方法院聲請強制執行，已受
      償五六六０一元之情，已如前述，又原告於起訴狀中，亦
      自承原告戊○○於七十七年七月二十七日簽發一紙面額六
      百五十萬元之本票交予曾子倫收執，且提及曾子倫對抵押
      債務人即原告戊○○之票據債權請求權已罹於時效消滅等
      情（見本件之起訴狀第五、六頁），並未提及其未積欠曾
      子倫任何債務。再者，前述之被告丁○○與王重輝、王姵
      文、王國權間簽立之和解書內，其中第二頁之第（二）點
      內，提及「本金一百五十萬元部分，曾子倫生前有債權未
      收取並設定抵押權，甲方（即丁○○）業已透過法院取得
      權利移轉證書，甲方逕行拍賣抵押物，待收取後為本約給
      付之一部分」，另第三頁之第（三）點內，則載明「...
      定約同時將曾子倫對林惠美（即原告戊○○）之債權暨附
      麗之抵押權於第三項額度內（本金伍拾萬元正及乙方【即
      王重輝、王姵文、王國權】積欠甲方總金額之利息於百分
      之二十【年息】）讓與甲方，並協助甲方收取，若有餘額
      ，乙方逕行收取」，且被告丁○○提出之台北地方法院核
      發之權利移轉證書內，亦記載有「本院受理八十四年度執
      字第七一三三號債權人丁○○與債務人曾子倫間給付票款
      強制執行事件，經將該債務人所有如附表所示之不動產抵
      押權，經債權人丁○○聲請在新台幣壹佰伍拾萬元及自..
      . 之範圍內，就債務人曾子倫對第三人林惠美（即戊○○
      ）之不動產抵押權為執行並移轉抵押權登記予債權人丁○○... 」，而前述之崔道宗書立之切結書內，亦記載有「
      一、立切結書人崔道宗貸予林惠美之款項新台幣陸佰伍拾
      萬元，係由曾子倫貸予，而由立切結書人出名，今立切結
      書人與曾子倫終止信託關係，由曾子倫自行向林惠美行使
      追索權。... 」等情，且原告戊○○亦自承其曾經把土地
      欲設定抵押權的證件交給曾子倫指示的崔道宗，當時因曾
      子倫表示她可以幫伊向金主調錢，但要求伊要先將土地設
      定抵押權給她，故伊就先把土地要設定抵押權之資料交給
      崔道宗等情（見卷二之九十七年六月十七日筆錄第二頁）
      ，再者，於前述之該公示送達之登報資料內，已載明「曾
      子倫對台端（即原告戊○○）有六百五十萬元之本票債權
      ... 」之情形。而經核上開證物，其內所提到原告戊○○
      有積欠曾子倫債務乙節乃係相吻合，是本院經綜合審酌上
      情，認被告丁○○辯稱原告戊○○於曾子倫過世前，有向
      曾子倫借款，並因而簽發該紙面額六百五十萬元之本票交
      予曾子倫收執以資擔保，且原告戊○○並因此積欠曾子倫
      借款及本票債務，其中至少於本金六百五十萬元之範圍內
      ，係非子虛之詞。
  ４、雖原告戊○○其後改口稱：其先前並未簽發該紙面額六百
      五十萬元之本票交予曾子倫，該紙本票乃係遭曾子倫所偽
      造，此從原告所提出之一紙面額一百五十萬元本票上，雖
      同有原告戊○○（印文係顯現舊名即林惠美）、曾子倫、
      王重輝等人在發票人處之印文，然該林惠美之印文並非原
      告戊○○所有，原告戊○○亦未共同簽發該張本票之情，
      即可推知該張面額為六百五十萬元本票之簽立，亦係遭曾
      子倫所偽造，而於繕打起訴狀時，係因原告之訴訟代理人
      誤認曾子倫不會偽造該張面額六百五十萬元之本票，乃誤
      為記載原告戊○○有簽發該張面額六百五十萬元之本票交
      予曾子倫，且此另從王重輝於八十八年四月二十六日交還
      包括曾子倫對原告戊○○之台北地方法院七十八年度執字
      第一六一０號債權憑證正本、王重輝及王姵文、王國權三
      人之印鑑證明、債務清償證明書等原證十一之資料正本，
      而同意原告戊○○辦理抵押權登記之塗銷乙節可為佐證，
      原告爰依法撤銷先前所為錯誤之自認；且針對上開金額為
      六百五十萬元之本票裁定之聲請及曾子倫持該裁定向台北
      地方法院聲請對原告戊○○執行之事宜，因當時原告戊○○均未收到上開裁定及執行程序文書之送達，對該裁定及
      執行事件於當時並不知情，故無法於當時提出異議云云。
      惟查，就原告戊○○主張上開面額一百五十萬元、六百五
      十萬元本票上發票人戊○○部分，均係遭曾子倫所偽造乙
      節，已為被告丁○○所否認，而原告戊○○並未進一步舉
      證證明，是其陳稱該二張本票係遭曾子倫偽造乙節，是否
      可採，已有疑義。況縱認（假設語氣）該張面額一百五十
      萬元本票上原告戊○○之印文係遭偽造，惟亦不能據此即
      進而推認該張面額六百五十萬元之本票亦同係遭偽造。又
      原告戊○○雖主張其當時未收到該六百五十萬元之本票裁
      定及曾子倫以該本票裁定所聲請進行之執行事件之文書，
      對該等事宜並不知情，當時應係以公示送達之方式對其為
      送達乙節，惟此為被告丁○○所否認，而因上開本票裁定
      及執行事件之卷宗資料均已逾保存期限而經依法銷燬之情
      ，亦有台北地方法院於九十六年十二月二十五日所為發文
      之函文一紙以及原告提出之原證八之台北地方法院文卷銷
      燬清冊影本一份在卷可憑，是本院無從藉由查閱該二事件
      卷宗內之相關裁定及執行文書之送達情形，以明原告戊○○之上開主張是否屬實。此外，因原告戊○○未能進一步
      舉證證明當時承辦之台北地方法院，係以公示送達之方式
      對其送達該本票裁定及執行事件之文書，是原告戊○○進
      而主張其當時對該本票裁定及執行事件之進行並不知情，
      始未提出異議乙節，即難以採信。又原告戊○○雖提出原
      證十一，主張該等證物係王重輝於八十八年四月二十六日
      所交付給她，用以證明其先前並未積欠曾子倫任何債務，
      惟此為被告丁○○所否認。查，依該等原證十一之證物內
      容觀之，實無法據以證明及認定原告戊○○於先前一開始
      即未積欠曾子倫任何債務。況依前述之王重輝、王姵文及
      王國權於八十五年三月十八日與被告丁○○簽立之和解書
      所載，亦可看出王重輝、王姵文及王國權三人於八十五年
      三月十八日當時，均主張及認為曾子倫對原告戊○○享有
      抵押債權，並主張已將其等被繼承人曾子倫對原告戊○○
      之部分債權及附麗之抵押權轉讓予被告丁○○之情，有該
      和解書之第（二）點及第（三）點可參，是原告戊○○欲
      以王重輝交付其原證十一證物乙事，用以證明其先前未曾
      積欠曾子倫債務乙節，即無法採信。是原告戊○○既無法
      證明其先前於起訴狀中所自認有簽發交付該張面額六百五
      十萬元之本票予曾子倫，並有積欠曾子倫債務乙事，有與
      事實不符之情形，且參照前開所述，可認原告戊○○於先
      前至少有積欠曾子倫六百五十萬元之借款債務及本票債務
      尚未清償，則原告戊○○主張依民事訴訟法第二百七十九
      條第三項之規定，撤銷其先前於起訴狀中錯誤之自認，並
      主張其先前未曾積欠曾子倫任何債務乙節，即難生效力及
      無法採認。
  ５、就原告戊○○所積欠被告辛○○前述之借款債務，及積欠
      曾子倫前述之借款及本票債務，是否在前述戊○○所分別
      設定予被告辛○○、曾子倫之本金最高限額八十萬元、一
      千二百萬元抵押權之擔保範圍內乙節，經查，因原告戊○○所設定予被告辛○○之該抵押權，其存續期間為自七十
      一年十月十五日起至七十二年十月十四日止，而觀以前述
      被告辛○○所提出作為債權憑證之前述六張支票，其票載
      日分別為七十一年十月八日、七十一年十一月三日、七十
      一年九月二十二日、七十一年十月二十四日、七十一年十
      二月二十八日，經核其大部分債權之發生時間均在前開抵
      押權之存續期間內，且經本院依職權調取本院七十九年度
      執字第三０二二號事件卷宗，經核閱其中被告辛○○聲明
      參與分配之該卷宗內所附之前述本金最高限額八十萬元抵
      押權之抵押權設定契約書中，並未記載、限定其擔保之債
      權之屬性，是被告辛○○辯稱原告戊○○於七十一、七十
      二年間陸續多次向其借款，並交付前述之該等支票給伊作
      為債權憑證，且設定該本金最高限額八十萬元之抵押權，
      以資擔保其對被告辛○○所負之上開借款債務之履行乙節
      ，已堪以採認。又查，因原告戊○○設定予曾子倫之該本
      金最高限額一千二百萬元之抵押權，其存續期間為自七十
      七年十月二十二日至七十八年十月二十一日止，且經核曾
      子倫於生前向台北地方法院對原告戊○○所聲請取得之前
      述本金為六百五十萬元及其利息之本票裁定，其內已載明
      原告戊○○係於七十七年十月二十七日簽發該本票交付予
      曾子倫，且該本票之到期日為七十七年十一月二十二日之
      情，有前述之台北地方法院檢送到院之該本票裁定影本一
      份在卷可憑，又原告戊○○於當時係因向曾子倫借款六百
      五十萬元，始簽發該紙面額同為六百五十萬元之本票交予
      曾子倫作為擔保該借款之情，已如前述，而本院核以上開
      本票之發票日為七十七年十月二十七日，到期日為七十七
      年十一月二十二日，均在該本金最高限額一千二百萬元抵
      押權之存續期間內，由此亦可認定原告戊○○向曾子倫借
      貸該六百五十萬元之時點及雙方約定之清償期，亦均在該
      抵押權之存續期間內，是針對原告戊○○所積欠曾子倫之
      該金額為本金六百五十萬元之借款及本票債務，被告丁○○辯稱均係在上開本金最高限額一千二百萬元抵押權之擔
      保範圍內乙節，亦堪採信。
（三）就曾子倫於生前是否有積欠丁○○債務部分，經查，被告
      丁○○辯稱曾子倫於生前多次向其借款，積欠其共二千萬
      元之借款債務，其於曾子倫生前，曾向法院對曾子倫聲請
      取得本票裁定之執行名義，於曾子倫過世後，其繼承人王
      重輝、王姵文及王國權承認其中之本金七百萬元及其利息
      之債務乙節，已據被告丁○○提出為原告所不爭執其形式
      上真正之前述之和解書、台北地方法院權利移轉證書、士
      林地方法院之八十五年度執字第八八四號債權憑證（其內
      載明執行名義為台北地方法院八十三年度票字第一七四九
      一號裁定，債權人為丁○○，債務人包括曾子倫等人）、
      台北地方法院八十五年度執字第二八０三號債權憑證（其
      內載明執行名義為台北地方法院八十三年度票字第一七五
      三一民事裁定，債權人為丁○○，債務人包括曾子倫等人
      ）、發票人為輝和行實業有限公司及背書人為曾子倫之前
      述多張支票（以上均影本）在卷可憑，且為被告王姵文於
      所提出之民事意見書狀、民事答辯狀（見卷一）所承認，
      是於曾子倫生前，被告丁○○對其擁有之借款債權，至少
      於前述王重輝、王姵文及王國權承認之本金七百萬元及其
      利息之範圍內，堪以認定，原告否認曾子倫生前有積欠被
      告丁○○借款債務乙事，尚難以成立。
（四）再查，就被告丁○○是否有因曾子倫之讓與，以及透過前
      述之執行行為，而受讓取得曾子倫對原告戊○○前述之借
      款及本票債權，以及該本金最高限額一千二百萬元抵押權
      之全部，以資抵償曾子倫積欠其之債務乙節？經查，被告
      丁○○主張曾子倫於生前因後來生病等原因，無力清償積
      欠伊之借款債務，乃同意將其對原告戊○○之前述借款及
      本票債權讓與予伊，以資抵償積欠伊之債務乙節，已據被
      告丁○○提出前述之和解書、台北地方法院之權利移轉證
      書、被證七之債權讓與通知之登報資料（以上均影本）在
      卷可憑，而經核該和解書內，業已提及將對原告戊○○之
      債權，讓與予被告丁○○一事，且被告王姵文在其所提出
      到院之前述民事意見書狀、民事答辯狀內，亦表明曾子倫
      生前所積欠被告丁○○之債務，因其無力清償，乃將其對
      原告戊○○之債權及抵押權讓與給被告丁○○以資抵償債
      務，且於被告王姵文上開之民事意見書狀內，其第二點提
      及「看過起訴狀後，本人對丁○○小姐請求移轉抵押權，
      並無意見，同意丁○○小姐之請求」，於其書立之前述民
      事答辯狀內，亦記載「... 母親在世時，因被別人積欠債
      務，到後來生病，無法週轉，亦無法還錢，致將對林惠美
      的債權轉讓給丁○○，這是家人員工都知道的事情。又因
      為已經轉讓，故丁○○沒向我們催收，為此【本案與我們
      無關】... 」之情節，核與被告丁○○上開之主張大致相
      符，且依被告王姵文該等民事意見書狀及民事答辯狀之內
      容，亦可看出被告王姵文亦認為原告戊○○先前所設定予
      其母親曾子倫之前述最高限額抵押權，已經其母親一併連
      同對原告戊○○之抵押債權全部均讓與予被告丁○○，因
      此其認為其已不再享有該抵押權，並認為本件與其已無關
      ，並表示同意被告丁○○之請求移轉抵押權之情。又原告
      亦不爭執被告丁○○已就其所主張之「曾子倫將其對原告
      戊○○所享有之債權讓與予被告丁○○乙事」，於之前及
      開庭中已對原告為債權讓與之通知（此見卷一之九十六年
      十一月二十日筆錄第一、二頁、被證七及卷二之九十七年
      九月二十二日筆錄之第三、四頁）。再者，被告丁○○透
      由執行其債務人曾子倫對原告戊○○所享有之部分抵押權
      ，而取得部分抵押權時，基於民法第二百九十五條第一項
      本文所規定債權移轉時，擔保該債權之抵押權之從權利亦
      隨同移轉，亦即抵押權與其所擔保之抵押債權不可分之原
      則，亦應可認定被告丁○○透由前述之執行後，亦因法定
      移轉而受讓取得曾子倫對原告戊○○之部分借款及本票債
      權，從而，被告丁○○辯稱其因曾子倫之讓與，以及透過
      前述之執行行為，而取得曾子倫對原告戊○○前述之借款
      及本票債權之全部，以及該本金最高限額一千二百萬元抵
      押權之全部乙節，尚值採信，則經上開之債權之讓與及抵
      押權之執行後，曾子倫之繼承人即被告王姵文、王國權於
      目前而言，已不再能因繼承而取得對原告戊○○有關前述
      之至少六百五十萬元本金及其利息之借款債權及本票債權
      ，而該本金最高限額一千二百萬元抵押權，其債權範圍為
      12,000,000分之10,394,381之部分，亦因前述之抵押債權
      由曾子倫讓與予被告丁○○，致其一併法定移轉而歸被告
      丁○○取得，另就其債權範圍00000000分之0000000之部
      分，係由前述之被告丁○○透由執行其債務人曾子倫對原
      告戊○○之抵押權之方式而取得，並致該抵押權全部歸由
      被告丁○○取得，原告主張抵押債權縱使由曾子倫讓與予
      被告丁○○，其抵押權之法定移轉，仍須經由曾子倫或其
      繼承人辦妥抵押權之移轉登記予被告丁○○後，被告丁○○始能取得該抵押權乙節，尚不足採。
（五）至於被告辛○○、丁○○是否就其對原告戊○○享有之前
      述抵押債權，於時效消滅後，經過五年之除斥期間仍未行
      使抵押權，而致其等原對原告戊○○享有之抵押權歸於消
      滅之部分，經查：
  １、被告辛○○針對本院七十九年度執字第三０二二號事件中
      ，就前述之馬福小段九二、九三、二四三、二四五之一、
      二四五之二、二四五之三、二四七（該筆土地於九十六年
      八月十六日分割出同段二四七之十二地號土地）、二四七
      之三、二五二、二五三之二地號土地所進行之執行程序，
      已於八十六年八月二十八日以抵押權人之地位，並提出前
      述之六張支票正本作為債權憑證，而向本院聲明參與分配
      ，用以實行抵押權，且其於聲明參與分配時，表示原告戊○○係積欠伊借款債務，並交付前述之六張支票予伊，惟
      該執行事件就上開土地之拍賣，因進行六次拍賣及其後之
      公告應買程序，均無人應買，而於八十九年十月間視為撤
      回而啟封，致執行程序終結；另被告辛○○針對本院八十
      五年度執字第七三七二號事件，就前述之馬福小段二四五
      之五地號土地所進行之執行程序，於八十六年八月二十八
      日以抵押權人之地位，並提出前述之六張支票影本作為債
      權憑證，而向本院聲明參與分配，用以實行抵押權，且其
      於聲明參與分配時，表示原告戊○○係積欠伊借款債務，
      並交付前述之六張支票予伊，惟該執行事件就前開二四五
      之五地號土地之拍賣，因拍賣無實益，而於八十七年六月
      一日對該二四五之五地號土地予以啟封、終結該部分執行
      程序之情，已據本院依職權調取本院七十九年度執字第三
      ０二二、八十五年度執字第七三七二號執行事件卷宗查明
      無訛（見七十九年度執字第三０二二號事件卷宗之卷三第
      一００至一０一頁、辛○○之參與分配卷宗，以及八十五
      年度執字第七三七二號事件卷宗之第一０二至一０三頁、
      第一四八頁），堪信為實在。而前述執行程序之視為撤回
      而終結，核與債權人聲請執行後之自行撤回，係溯及一開
      始視同未聲請執行之情形有所不同，仍應認於「視為撤回
      」執行前，被告辛○○之聲明參與分配已生民法第一百二
      十九條第二項第五款之開始執行行為之效力，準此，可認
      被告辛○○就其對原告戊○○所享有之前述抵押債權即借
      款債權之時效之進行，已因其聲明參與分配並實行抵押權
      （其並非僅係針對支票債權而聲明參與分配），即該當於
      民法第一百二十九條第二項第五款之開始執行行為而中斷
      ，且其於前述聲明參與分配時，該借款債權亦尚未罹於時
      效消滅，是該借款債權於前述之中斷時效後，再重行起算
      之結果，迄今其十五年之時效即尚未完成。而因依本院七
      十九年度執字第三０二二號事件之分配表所載，被告辛○○針對原告戊○○前開本金最高限額八十萬元之抵押債權
      ，尚有部分未受清償之情，此有本院七十九年度執字第三
      ０二二號事件卷三第二頁、第五頁、第八二頁可參，是被
      告辛○○針對原告戊○○所設定予其之本金最高限額八十
      萬元之抵押權，仍得繼續享有，並無原告戊○○、庚○○
      所稱之因被告辛○○未對原告戊○○享有抵押債權，且縱
      享有抵押債權，已因於債權之時效消滅後，經過五年之除
      斥期間未行使抵押權，致該抵押權應歸於消滅之情形，從
      而，原告庚○○、戊○○請求被告辛○○應將原告庚○○
      、戊○○所分別所有，如附表一所示之土地，經新竹縣竹
      東地政事務所於七十一年間，以該所東登字第００九一四
      二號收件，於同年十月二十七日完成登記之本金最高限額
      八十萬元之抵押權登記予以塗銷乙節，於法即屬無據，應
      予駁回。
  ２、次查，被告丁○○針對其透由前述之強制執行，所取得對
      原告戊○○之部分抵押權及該抵押權所擔保之部分借款債
      權，經向本院聲請取得前述之八十五年度拍字第五四二號
      拍賣抵押物之裁定後，已針對抵押標的物，即坐落如附表
      三之合計共十九筆土地（按其中之二四七之十二地號土地
      ，原屬於同小段二四七地號土地之一部分，係於九十六年
      八月十六日始自二四七地號土地分割出來），於八十五年
      十一月二十五日聲請強制執行，經本院以八十五年度執字
      第七三七二號事件受理後，其中就同小段九二、九三、二
      四五之一、二四五之二、二四五之三、二四七（其後分割
      出二四七之十二地號，已如前述）、二四七之三、二五二
      、二五三之二、、二三七之一、二三七之三、二四三、二
      四七之四、二五三之一地號土地之執行，乃併入本院七十
      九年度執字第三０二二號事件而為執行，且因進行六次拍
      賣及其後之公告應買程序，均無人應買，而於八十九年十
      月間視為撤回而啟封，致執行程序終結，另其中之二四五
      之五、二三八之一、二三九之一、二三九之二地號土地則
      仍於八十五年度執字第七三七二號事件執行，其中之二四
      五之五地號土地，因拍賣無實益，而於八十七年六月一日
      被啟封而終結該部分之執行程序，另就二三八之一、二三
      九之一、二三九之二地號土地之執行，則同亦因進行六次
      拍賣及其後之公告應買程序，均無人應買，而於八十八年
      七月三十一日被啟封之情，已據本院依職權調取本院七十
      九年度執字第三０二二、八十五年度執字第七三七二號執
      行事件卷宗查明無訛（見七十九年度執字第三０二二號事
      件卷宗之卷三第一００至一０一頁，以及八十五年度執字
      第七三七二號事件卷宗之第一四八頁、第二八五頁），堪
      信為實在。準此，可認被告丁○○就其對原告戊○○所享
      有之前述抵押債權即借款債權之時效之進行，已因其於八
      十五年十一月二十五日聲請強制執行並實行抵押權，而該
      當於民法第一百二十九條第二項第五款之聲請強制執行之
      行為而中斷，且其於前述聲請強制執行時，該借款債權亦
      尚未罹於時效消滅，是該借款債權於前述之中斷時效後，
      再重行起算之結果，迄今其十五年之時效即尚未完成。而
      因依本院七十九年度執字第三０二二號事件之分配表所載
      ，被告丁○○針對原告戊○○前開本金最高限額一千二百
      萬元之抵押債權，其中被告丁○○所聲請執行之債權額本
      金一百五十萬元部分，亦均全未受償之情，此有本院七十
      九年度執字第三０二二號事件卷三第二頁、第五頁、第八
      二頁可參，是被告丁○○針對其因前述之透由執行，以及
      自曾子倫處受讓債權，而一併法定移轉取得之該本金最高
      限額一千二百萬元之抵押權之全部，原得繼續享有，並無
      原告戊○○、庚○○所稱之因被告丁○○未對原告戊○○
      享有抵押債權，且縱享有抵押債權，已因於債權之時效消
      滅後，經過五年之除斥期間未行使抵押權，致抵押權應歸
      於消滅之情形，從而，原告庚○○、戊○○請求被告丁○○應將原告庚○○、戊○○所分別所有，如附表三所示之
      土地，經新竹縣竹東地政事務所於八十四年間，以該所東
      登字第０一九八０五號收件，於同年十二月二十六日完成
      登記、債權範圍為00000000分之0000000
      之本金最高限額一千二百萬元之抵押權登記予以塗銷乙節
      ，於法亦屬無據，應予駁回。
（六）又就原告庚○○、戊○○訴請被告王姵文、王國權應將原
      告庚○○、戊○○分別所有如附表三所示土地，由新竹縣
      竹東地政事務所於77年間，以東登字第009010號收件，於
      同年10月27日完成登記，抵押權人為曾子倫，債權範圍00
      000000分之00000000，本金最高限額12,000,000元之抵押
      權，辦理繼承登記，並將該抵押權登記予以塗銷乙節，經
      查，依前開之（四）所述，因被告王姵文、王國權之被繼
      承人曾子倫，已於其過世前，將其對原告戊○○所享有之
      抵押債權之全部及該抵押權之全部，予以透由債權讓與予
      被告丁○○，以及前述被告丁○○聲請強制執行曾子倫對
      原告戊○○所享有抵押權之方式，致全部歸由被告丁○○
      取得，就此而言，被告王姵文、王國權即無從因繼承而取
      得前開本金最高限額一千二百萬元、債權範圍00000000分
      之00000000之抵押權，是其二人既非該部分抵押權之權利
      人，就該部分之抵押權自無處分權，則原告庚○○、戊○○訴請被告王姵文、王國權應將原告庚○○、戊○○分別
      所有如附表三所示土地，由新竹縣竹東地政事務所於77年
      間，以東登字第009010號收件，於同年10月27日完成登記
      ，抵押權人為曾子倫，債權範圍00000000分之00000000，
      本金最高限額12,000,000元之抵押權，於辦理繼承登記，
      並將該部分之抵押權登記予以塗銷乙節，於法即屬無據，
      亦應予以駁回。
（七）至就原告三人訴請被告丙○○應將原告三人所有、如附表
      二之土地，經新竹縣竹東地政事務所於七十一年以該所東
      登字第００九三０九號收件，於同年十月二十七日完成登
      記之本金最高限額0000000元之抵押權予以塗銷部
      分，經查，依前所述，因被告丙○○無法證明其於該抵押
      權之存續期間內，對抵押債務人即原告戊○○擁有抵押債
      權，且因該抵押權之存續期間業早已屆滿，被告丙○○已
      確定對抵押債務人即原告戊○○未擁有抵押債權，則依抵
      押權之從屬性，應認該本金最高限額八十萬元之抵押權之
      效力應歸於消滅，從而，原告三人本於所有權人之地位，
      訴請被告丙○○應將原告三人所有、如附表二之土地，經
      新竹縣竹東地政事務所於七十一年以該所東登字第００九
      三０九號收件，於同年十月二十七日完成登記之本金最高
      限額0000000元之抵押權予以塗銷乙節，則為有理
      由，爰諭知如主文第一項所示。
（八）本件判決之基礎已臻明確，兩造其餘之攻擊、防禦方法及
      舉證，核與判決結果無影響，爰不一一予以論列，併此敘
      明。
參、據上論結，本件原告之訴為一部有理由，一部無理由，依民
    事訴訟法第79條、第85條第1項、第385條第1項前段，判決
    如主文。
中    華    民    國    97    年    10    月    31    日
                  民事第二庭    法  官  鄭政宗
以上正本係照原本作成。
如對本判決上訴，須於判決送達後20日內向本院提出上訴狀。
中    華    民    國    97    年    10    月    31    日
                                書記官  曾柏方


司法院資訊處製作；財團法人民間司法改革基金會備份。
